臺灣高等法院民事裁定　　　　　　　　　 96年度非抗字第4號
再　抗告人　財團法人中華航空事業發展基金會
法定代理人　甲　○
代　理　人　賴浩敏律師
　　　　　　鄭渼蓁律師
　　　　　　蘇宏杰律師
上列再抗告人因聲明異議事件，對於中華民國九十五年十二月二
十九日台灣台北地方法院九十五年度抗字第七０八號裁定，提起
再抗告，本院裁定如下：
    主      文
再抗告駁回。
再抗告程序費用由再抗告人負擔。
    理      由
一、再抗告意旨略以：「再抗告人得依非訟事件法第九十六條本
    文規定，對登記處之補正處分提出異議，原裁定採否定見解
    ，於適用非訟事件法第九十六條本文規定顯有錯誤。再抗告
    人章程變更所涉事項，不生應依民法第六十二條或第六十三
    條規定，聲請法院為章程之必要處分或變更組織之問題，得
    直接向登記處聲請變更登記。」等語。
二、經查，再抗告人聲請就財團法人航空事業發展基金會章程之
    修正，業經主管機關同意備查為由，聲請為變更登記，經原
    法院登記處於民國（下同）九十五年七月二七日通知再抗告
    人於三十日內補正「法人變更捐助章程有關財團之目的、組
    織及重要管理方法，依民法第六十二條、第六十三條之規定
    ，應聲請法院為必要之處分」，逾期將駁回其聲請。同年八
    月十日再次通知再抗告人依上開九十五年七月二十七日函補
    正，逾期將於七日內駁回聲請。再抗告人則認其章程變更所
    涉事項，不生應依民法第六十二條或第六十三條規定，聲請
    法院為章程之必要處分或變更組織之問題，得直接向登記處
    聲請變更登記，而主張登記處令其補正顯然錯誤，分別於九
    十五年八月四日及同年月十八日聲明異議，經原法院以九十
    五年度聲字第三０五三號裁定駁回其異議，經再抗告人提起
    抗告，原法院以原裁定駁回其抗告。是以本件爭執要點即在
    於：再抗告人是否得依非訟事件法第九十六條規定聲明異議
    ？茲析述如下。
三、按非訟事件法第九十六條規定：「關係人認登記處處理登記
    事務違反法令或不當時，得於知悉後十日內提出異議，但於
    處理事務完畢後已逾二個月時，不得提出異議」，係從修正
    前之法人及夫妻財產制契約登記規則（下稱系爭登記規則）
    第十四條規定移列而經文字修正。（修正前第十四條規定：
    「聲請人或利害關係人認登記處處理登記事務，有違反法令
    或不當時，得於知悉後十日內提出異議，但於處理事務完畢
    後已逾二個月時，不得提出異議」），然系爭登記規則第五
    條規定：「聲請不合程式或有其他欠缺而可以補正者，應於
    收案後三日內酌定期間，命其補正，並於補正後三日內登記
    完畢，逾期不補正者，駁回其聲請。駁回聲請之處分，應以
    正本送達聲請人，並記明聲請人如有不服，得於送達後十日
    內聲明異議」（修正前為第六條）足見就聲請不合程式及有
    其他欠缺而可以補正，於登記處命補正後，聲請人仍未補正
    而遭駁回聲請時，始得對該駁回之處分聲明異議。則比對修
    正前第十四條與修正前第六條（修正後第五條）分列規定，
    則第十四條所規範範圍，當應排除第六條之情形。換言之，
    登記處命補正之情形，僅得於駁回處分時聲明異議，不得對
    補正之裁處聲明異議。而第十四條僅於命補正外之其他違反
    法令或不當時，方得提出異議。非訟事件法第九十六條既從
    系爭登記規則第十四條修正而訂定，足認非訟事件法第九十
    六條之規範範圍及意義，應與修正前之系爭登記規則第十四
    條規定作相同解釋。
四、又查，法院登記處就法人登記事項，首就管轄、聲請程式、
    聲請事項是否適於登記、文件是否完備、證明文件是否相符
    等節為形式審酌。後就法人設立目的是否違反法律、公序良
    俗、章程、捐助章程或遺囑內容是否違反法令或設立目的、
    聲請登記財產是否不實等節為實質審查。如形式審查結果，
    聲請不合程式或有其他欠缺可補正者，即應於收案後酌定期
    間命其補正，於補正後登記，如未補正則駁回其聲請。此時
    聲請人如有不服即可提出異議。是依上開程序，補正程序應
    係登記處依其形式審查結果，認為有不合程式或其他欠缺，
    且依其情形係可補正，特予聲請人補正機會，專使聲請人於
    可補正之情形下，盡力補救，以免登記處動輒以文件不齊為
    由駁回聲請。再者，非訟事件性質上有迅速、簡易之基本要
    求，如於此時仍賦予聲請人就補正處分得以提出異議之權，
    ，不僅將使非訟事件糾結於補正處分之當否而停滯不前。且
    如就相關登記補正之通知，得由聲請人異議，經法院依聲明
    異議審查後，再經相關抗告程序處置，嗣登記處另為駁回處
    分後，當事人再就該駁回處分聲明異議，此時法院就該異議
    程序所審查內容均相同，於此將有疊床架屋趨於龐雜之虞，
    顯與上開迅速、簡易之基本要求相背。更何況，系爭登記規
    則第五條亦未將關於補正通知載明「得於十日內聲明異議」
    之明文。是系爭登記規則第五條遂規定將登記補正通知之爭
    議，先求諸於聲請人之補正，如聲請人認為不需補正者，自
    得向登記處敘明理由；苟登記處認仍應補正，而聲請人未補
    正者，則駁回聲請，此時聲請人即可聲明異議，法院自得併
    同審查補正之部分有無必要及聲請人認無需補正之相關理由
    。此外，登記處通知再抗告人補正，僅係為促其協同增進非
    訟程序之進行，且登記處准駁之處分，仍須俟再抗告人補正
    結果而後為之，是並無實質駁回聲請，應不影響再抗告人之
    實質權益。是以解釋上應認為該補正之程序處分，並無非訟
    事件法第九十六條規定之適用，而不得提出異議。從而，再
    抗告意旨以對該補正處分亦可聲明異議，故原裁定就非訟事
    件法第九十六條規定之適用顯有錯誤云云，應無理由。
五、至於再抗告人所主張其章程變更所涉事項，不生應依民法第
    六十二條或第六十三條規定，聲請法院為章程之必要處分或
    變更組織之問題，得直接向登記處聲請變更登記等語，是否
    可採，應屬登記處是否准駁之實體問題，登記處既尚未為准
    駁之處分，本院自無從審酌，併此敘明。
六、綜上所述，再抗告人指摘原裁定適用法規顯有錯誤，所涉法
    律見解有原則上重要性之情事，難認有理由。原裁定駁回再
    抗告人於原法院之抗告，於法並無不合；再抗告意旨猶執前
    詞，指摘原裁定不當，求予廢棄，為無理由。
七、據上論結，本件再抗告為無理由。爰裁定如主文。
中　　華　　民　　國　　96　　年　　3 　　月　　6 　　日
                    民事第三庭
                        審判長法　官   林敬修
　　　　　　　　　　　　　  　法　官   黃騰耀
　　　　　　　　　　　　  　　法　官   藍文祥
正本係照原本作成。
不得抗告。
中　　華　　民　　國　　96　　年　　3 　　月　　7 　　日
　　　　　　　　　　　　　　　書記官   顧倪淑貞
